灣台中地方法院刑事判決　　　　　　　　　　　　　九十年度訴字第二五三二號
　　公　訴　人　台灣台中地方法院檢察署檢察官
　　被　　　告　甲○○
　　選任辯護人　黃振源
右列被告因偽造文書等案件，經檢察官提起公訴（九十年度偵緝字第１５９５８號）
，本院判決如左：
    主      文
甲○○共同連續行使明知為不實之事項，而使公務員登載於職務上所掌之公文書，足
以生損害於公眾，處有期徒刑拾月。
    事  實
一、甲○○明知王永利（西元一九八０年四月二十日生，現行方不明。）係大陸地區
    人民，大陸地區人民非經台灣地區主管機關許可，不得進入台灣地區，卻為達使
    王永利入境台灣地區之目的，乃與王永利及台灣地區男子乙○○（民國○○○年
    ○月○日生，住台南縣後壁鄉新嘉村白沙屯六六之八號。）基於共同之犯意聯絡
    ，在甲○○與王永利均無結婚之真意下，先由甲○○與王永利於民國八十九年九
    月二十九日，向中國大陸地區雲南省民政廳辦理結婚登記手續，並於翌日向雲南
    省公證處取得結婚公證書。甲○○於取得上開公證書之後隨即返回台灣，持上開
    公證書前往財團法人海峽交流基金會認證，並於八十九年十月二十三日，持結婚
    公證書及財團法人海峽交流基金會證明書等資料，前往台中縣后里鄉戶政事務所
    ，填具「結婚登記申請書」，申請辦理結婚之戶籍登記，致使不知情之該管承辦
    戶籍登記之公務員，將該不實之事項，登載於職務上所掌之公文書戶籍登記簿等
    文件，足以生損害於戶政機關對戶籍管理之正確性。甲○○復基於同一偽造文書
    之犯意，於同日再持前開公務員登載不實之戶籍謄本等公文書行使，並以配偶來
    台探親名義，填具「大陸地區人民進入臺彎地區保證書」，向轄區台中縣警察局
    大甲分局月眉派出所申請，取得證明後，連同甲○○之國民身分證、戶籍謄本等
    資料，另填具「大陸地區人民進入臺彎地區旅行證申請書」，向內政部警政署入
    出境管理局，以探親為由，申請大陸地區女子王永利入境來臺，使該管公務員不
    知有偽，而予審查後核准發給八九入出字第三三六一四三四八號之「中華民國臺
    灣地區旅行證」公文書，且該「中華民國臺灣地區旅行證」公文書上登載有「探
    親」之不實事由，致王永利得以探親名義作掩飾，行使該不實登載之公文書，於
    八十九年十二月二十八日搭飛機進入臺灣地區，足生損害於戶政機關對戶籍管理
    及警政機關對大陸地區人民入出境台灣地區管理之正確性。王永利入境臺灣時，
    甲○○並未前往機場接機，於機場即由不詳姓名之人士接走，並未與甲○○同居
    共同生活。嗣甲○○因以上開方法使王永利入境台灣地區，而獲得乙○○給付新
    台幣十二萬元之酬勞，並於九十年五月十一日，與王永利辦理離婚登記，其後為
    警查悉上情。
二、案經臺中縣警察局大甲分局報請臺灣台中地方法院檢察署檢察官偵查起訴。
    理  由
一、右揭事實，業據被告甲○○於警訊及檢察官偵查時供承不諱，復有結婚公證書、
    財團法人海峽交流基金會證明書、結婚登記申請書、離婚登記申請書、離婚協議
    書、大陸地區人民進入台灣地區旅行證申請書、大陸地區人民進入台灣地區保證
    書、被告與王永利之戶籍謄本、中華民國台灣地區旅行證（均影本）及被告與王
    永利之出入境紀錄查詢報表等件附卷足資佐證，本件事證明確，被告犯行洵堪認
    定。被告於本院審理時雖辯稱其係經過乙○○之介紹而認識王永利，確有與王永
    利結婚之真意，並非以假結婚之方式使王永利取得配偶之身分而入境台灣，而乙
    ○○所給之十二萬元，係因王永利後來與其離婚，乙○○為賠償其赴大陸之費用
    而給，並非給付作為辦理假結婚使王永利入境台灣地區之代價，其係遭乙○○利
    用云云。然查被告於警、偵訊中已明確供稱「去大陸之機票、護照、台胞證及費
    用都是由阿志（乙○○）支付的。」「我沒有付聘金給王永利家人，是阿志要我
    赴大陸結婚，再申請王永利入境之後，要付給我每月新台幣三萬元。」「我要赴
    大陸結婚時，他先拿新台幣一萬元給我，等到王永利入境台灣之後再每個月給我
    三萬元，共給我四個月十二萬元，本來說好要付十八萬元的，但阿志於九十年四
    月底就帶王永利來，叫我跟她辦理離婚，離婚之後就未再付我錢了。」「王永利
    何時從何處入境，我不知道，我沒有前往接機，是阿志聯絡我帶她至月眉派出所
    辦理流動人口登記時，我才知道她入境，她住何處我都不知道。」於檢察官偵訊
    時則供稱其知道假結婚是違法的，但因欠阿志十一萬元（所以辦理假結婚），他
    說不會有事，而其實得十二萬元。依被告於警、偵訊中之供述，被告顯係為貪圖
    金錢利益，而與乙○○共謀以上開方式使大陸地區人民王永利入境台灣地區，而
    被告若有與王永利結婚之真意，應會知道王永利入境台灣地區之時間與地點，也
    會前往接機並帶回家中同居生活，然被告竟不知王永利何時入境且未前往機場接
    待，此與常理不符，其所為辯解，乃屬推諉卸責之詞，不足採信。
二、按中華民國憲法第四條明文規定：「中華民國領土，依其固有之疆域，非經國民
    大會之決議，不得變更之。」，而國民大會亦未曾為變更領土之決議。又中華民
    國憲法增修條文第十一條復規定：「自由地區與大陸地區間人民權利義務關係及
    其他事務之處理，得以法律為特別之規定。」，且臺灣地區與大陸地區人民關係
    條例第二條第二款更指明：「大陸地區：指台灣地區以外之中華民國領土。」，
    揭示大陸地區仍屬我中華民國之領土；該條例第七十五條復規定：「在大陸地區
    或在大陸船艦、航空器內犯罪，雖在大陸地區曾受處罰，仍得依法處斷。但得免
    其刑之全部或一部之執行。」，據此，大陸地區現在雖因事實上之障礙，為我國
    主權所不及，但在大陸地區犯罪，仍應受我國法律之處罰，即明示大陸地區猶屬
    我國領域，並未對其放棄主權，自不得將法權因事實上之障礙所不及，與領域外
    之地混為一談。依上開見解，中華民國台灣地區人民在大陸地區之法律行為，應
    依中華民國法律規範，參諸我民法第七十二條：「法律行為有背於公共秩序或善
    良風俗者，無效。」第八十七條：「表意人與相對人通謀而為虛偽意思表示者，
    無效。」等規定，是台灣地區人民在大陸地區假結婚係無效。又按臺灣地區人民
    與大陸地區人民結婚之方式及其他要件，依行為地之規定，臺灣地區與大陸地區
    人民關係條例第五十二條第一項定有明文。而大陸地區現施行之中華人民共和國
    民法通則第五十八條第一項第四款規定：「惡意串通，損害國家、集體或第三人
    利益之行為無效。」，依此說明，可知在大陸地區假結婚亦屬無效。查本件被告
    甲○○係在臺灣地區設有戶籍之臺灣地區人民，王永利則為大陸地區人民，其二
    人在大陸地區雲南省結婚，依上開規定，其結婚之要件，如依我國法律規定係無
    效，即依臺灣地區與大陸地區人民關係條例第五十二條第一項規定而須依行為地
    即大陸地區之法律規定時，因其二人雖曾為結婚登記，實則彼等並無結婚之合意
    ，而係出於乙○○及被告與王永利之共謀，其目的在於使王永利得以申請來臺非
    法工作，已如前所述，則被告甲○○與王永利間結婚之行為，乃係惡意串通之行
    為，揆諸大陸地區上開法律規定，亦應屬無效。
三、再按大陸地區人民非經主管機關許可，不得進入臺灣地區，臺灣地區與大陸地區
    人民關係條例第十條第一項定有明文，而大陸地區人民，其父母、配偶或子女在
    臺灣地區設有戶籍者，得申請進入臺灣探親，大陸地區人民進入臺灣地區許可辦
    法第三條第一項第三款亦規定甚明，王永利係大陸地區人民，為得依上開規定入
    境臺灣地區之目的，竟與被告甲○○虛偽辦理結婚，並以此為由申請來臺，非但
    其結婚無效，且其等係以徒具合法外觀形式之結婚，藉以規避對大陸地區人民進
    入臺灣地區之管制，是核被告所為，係犯刑法第二百十六條、第二百十四條之行
    使使公務員登載不實文書罪。被告就前揭犯行與乙○○及王永利，互有犯意聯絡
    與行為分擔，為共同正犯。又被告所共犯使公務員登載不實之低度行為，為行使
    之高度行為所吸收，不另論罪。被告先後二次行使使公務員登載不實犯行，時間
    緊接，犯罪構成要件相同，顯基於概括之犯意反覆為之，為連續犯，應依連續犯
    之規定以一罪論，並依法加重其刑。爰審酌被告之品行、本件犯罪之動機、目的
    、手段、所生危害及犯後態度等一切情狀，量處如主文所示之刑。
四、公訴意旨另以：被告甲○○前揭填具「大陸地區人民進入台灣地區旅行證申請書
    」並檢同「大陸地區人民進入台灣地區保證書」、戶籍謄本等資料，向內政部入
    出境管理局以配偶來台探親為由，申請大陸地區女子王永利入境台灣地區，致該
    局該管公務員不知有偽，而發給大陸地區女子王永利「探親」之入境許可證，並
    致王永利得入境台灣地區，認被告就此部分所為，係另與乙○○及王永利等共同
    違反台灣地區與大陸地區人民關係條例第十五條第一項規定，而涉犯有同條例第
    七十九條第一項之非法使大陸地區人民進入台灣地區罪，並認被告此部分犯行與
    前揭經論罪科刑之部分具牽連犯之裁判上一罪關係。惟查：
  (一)大陸地區人民非經主管機關許可，不得進入臺灣地區，其許可辦法，由有關主管
    機關擬訂，報請行政院核定後發布之，臺灣地區與大陸地區人民關係條例第十條
    第一項、第三項定有明文。而上開有關主管機關內政部乃依據該法律授權，訂定
    大陸地區人民進入臺灣地區許可辦法（以下簡稱許可辦法），作為許可大陸地區
    人民申請進入臺灣地區之準則。依據該許可辦法第三條第一項規定：大陸地區人
    民，其父母、配偶或子女在臺灣地區設有戶籍者，得申請進入臺灣地區探親。從
    而，大陸地區人民若以探親為由申請進入臺灣地區時，須與該申請進入臺灣地區
    之大陸地區人民間，具有一定之親屬關係者始足當之，此已如前所論述。
  (二)又大陸地區人民申請進入臺灣地區，應具備旅行證申請書、大陸地區居民身分證
    、其他證照或足資證明身分文件影本及保證書等文件，其在大陸地區者，得由其
    在臺灣地區親屬向境管局提出申請後，由境管局辦理之（許可辦法第十三條、第
    十四條第三款參照）。又境管局對於大陸地區人民申請進入臺灣地區而有許可辦
    法第十七條所列各款情形之一者，得不予許可（許可辦法第十七條第一項）。再
    者，大陸地區人民申請進入臺灣地區，所檢附大陸地區製作之文書，主管機關得
    要求當事人送由行政院設立或指定之機構或委託之民間團體驗證（許可辦法第十
    九條）。又大陸地區人民經許可進入臺灣地區者，由境管局發給其委託之在臺親
    屬旅行證影本，旅行證正本則送香港中華旅行社轉發申請人（同辦法第二十一條
    參照）。由上開許可辦法之規定可知，大陸地區人民若以探親為由申請進入臺灣
    地區時，須檢具上開文件委託其在臺親屬，向主管機關內政部所屬之境管局申請
    許可，境管局對於上開申請為許可與否之決定，自得本其職權而為審查，除審查
    該申請案件應備之文件是否齊全、有無按規定程序辦理（形式審查）外，並得審
    查該申請案件是否有許可辦法第十七條第一項所列各款情形之一，及該申請之大
    陸地區人民與被申請探親之臺灣地區人民間是否具備一定親屬關係（實質審查）
    ，此從上開許可辦法第十九條規定，主管機關對於該申請案中所檢附大陸地區製
    作之文書（如親屬關係證明書）得要求送請驗證一節，即可知之。
  (三)查本件被告甲○○檢具前揭旅行證申請書、保證書、戶籍登記簿謄本等應備之文
    件，以配偶來台探親為由，向內政部入出境管理局提出大陸地區女子王永利入境
    許可之申請，其中被告甲○○與王永利之婚姻因不具結婚之真意而無效，雖如前
    述，然被告甲○○檢具前揭文件申請大陸地區女子王永利入境許可，縱獲境管局
    核發來台旅行證，致大陸地區女子王永利因而來台，因被告係依合法之申請程序
    提出申請王永利來台、並經該局形式及實質審查後而獲准，其所為與台灣地區與
    大陸地區人民關係條例第十五條第一款所禁止者，係不得使大陸地區人民「非法
    」進入台灣地區之要件不符，並無同法第七十九條處罰規定之適用。至大陸女子
    以假結婚之方式申請核准入境，此乃內政部警政署入出境管理局應否撤銷核准之
    問題，亦不能執此認為本件係未經申請許可入境，自難論以臺灣地區與大陸地區
    人民關係條例第七十九條第一項之罪責。是被告此部分之行為應屬不罰，原應為
    無罪之判決，惟公訴人以此部分與被告所犯前開有罪部分，有方法、結果之牽連
    犯關係，在審判上不可分，爰不另為無罪之諭知。
五、乙○○部分，另移送檢察官偵辦，併予敘明。
據上論斷，應依刑事訴訟法第二百九十九條第一項前段，刑法第二十八條、第五十六
條、第二百十六條、第二百十四條，罰金罰鍰提高標準條例第一條前段，判決如主文
。
中     華     民     國     九 十 一     年      一      月     四     日
                                    臺灣臺中地方法院刑事第一庭
                                            法  官      李添興
右正本證明與原本無異。
如不服本判決，應於判決送達後十日內，向本院提出上訴狀（須附繕本）。
                                            書記官
中     華     民     國     九 十 一     年      一      月     四     日
